臺灣臺中地方法院民事判決
110年度重訴字第70號
原      告  張志偉  
訴訟代理人  張仕賢律師
被      告  王春仍  
上列當事人間塗銷抵押權登記等事件，本院於民國110年9月17日
言詞辯論終結，判決如下：
    主    文
確認被告就原告所有如附表所示不動產，於民國一○五年九月二
日以普登字第一○四二四○號，所設定擔保債權最高限額新臺幣柒
佰貳拾萬元之最高限額抵押權不存在。
被告應將前項最高限額抵押權登記予以塗銷。
訴訟費用由被告負擔。
    事實及理由
壹、程序部分：
　　按訴狀送達後，原告不得將原訴變更或追加他訴。但被告同
    意、請求之基礎事實同一者、擴張或減縮應受判決事項之聲
    明者、不甚礙被告之防禦及訴訟之終結者，不在此限，民事
    訴訟法第255條第1項第１、2 、3 、7 款定有明文。本件原
    告訴之聲明第一項部分，原起訴聲明請求確認兩造間就原告
    所有坐落於「臺中市○○區○○段00地號土地（權利範圍全部）
    及其上同一地段90、91、92建號建物（權利範圍全部）」所
    登記之「收件年期：民國105年，字號：普登字第104240號
    ，登記日期：民國105年09月02日，登記原因：設定,權利種
    類：最高限額抵押權，權利人：王春仍，擔保債權總金額：
    720萬元整」之抵押權及該抵押權所擔保之債權均不存在。
    嗣於110年4月15日以民事減縮聲明狀減縮聲明為確認兩造間
    就原告所有坐落於「臺中市○○區○○段00地號土地（權利範圍
    全部）及其上同一地段90、91、92建號建物（權利範圍全部
    ）」所登記之「收件年期：民國105年，字號：普登字第104
    240號，登記日期：民國105年09月02日，登記原因：設定，
    權利種類：最高限額抵押權，權利人：王春仍，擔保債權總
    金額：720萬元整」之抵押權不存在。核與上開規定相符，
    應予准許。
貳、實體方面：
一、原告主張：
(一)原告為擔保被告對訴外人即原告母親張榆柔之借款債權，乃
    與被告於105年8月31日一起至臺中市大里地政事務所申辦，
    以原告所有坐落「臺中市○○區○○段00地號土地及其上同段90
    、91、92 建號房屋」(下稱系爭房地)，為被告設定擔保債
    權總金額為新臺幣(下同)720萬元之最高限額抵押權(下稱系
    爭抵押權)，並於同年9月2日登記完畢，載明「擔保債權總
    金額：720萬元整」、「擔保債權種類及範圍：擔保債務人
    對抵押權人現在(包括過去所負現在尚未清償)及將來在本抵
    押權設定契約書所定最高限額內所負之債務，包括借款、票
    據、支票、本票、保證。」、「擔保債權確定期日：民國10
    8年8月30日」、「債務清償日期：依各個債務契約之約定。
    」、「利息(率)：按年利率百分之3計算利息。」、「遲延
    利息(率)：無遲延利息。」、「違約金：按年利率百分之36
    計算違約金。」等最高限額抵押權擔保事項，擔保被告對訴
    外人張榆柔之借款債權計582萬元。
(二)嗣被告具狀向本院聲請對原告所有系爭房地裁定核准拍賣抵
    押物，經本院於107年10月08日以107年度司拍字第464號裁
    定准許拍賣抵押物即系爭房地確定後，被告即以該確定裁定
    為執行名義，向本院聲請拍賣抵押物強制執行(案號為108年
    度司執字第81242號)，經本院發函對系爭房地為查封登記，
    並定於109年2月12日實施第一次拍賣，原告為避免系爭房地
    遭拍賣，乃於109年2月12日當日向本院繳納7,254,450元(含
    執行費、估價費等)，以清償系爭抵押權所擔保之最高限額
    抵押債務完畢，該款項亦經本院轉交被告收完畢收受完畢。
    系爭抵押權所擔保之最高限額720萬元債務既經原告全部清
    償完畢，被告對原告即已無系爭抵押權所擔保之債權存在，
    系爭抵押權即隨同歸於消滅。且因被告拒不塗銷系爭抵押權
    ，系爭抵押權是否存在即有不明。爰請求確認二造間系爭抵
    押權不存在，及依民法第767條規定，請求被告將系爭抵押
    權登記予以塗銷。並聲明如主文第一、二項所示。
二、被告抗辯：
    系爭720萬元抵押權之擔保債權總額於分配時為1408萬4219
    元（債權原本600萬元+利息及違約金808萬4219元），顯已
    逾系爭720萬元抵押權之最高限額720萬元，是基於抵押權之
    不可分性，原告必須清償「全部」擔保債權l408萬4219元後
    ，方足使系爭720萬元抵押權消滅，蓋因確定最高限額抵押
    權所擔保者，非僅為依抵充順序列入之債權，而係確定時存
    在之「全部」債權，倘此等債權如有清償等原因消滅時，其
    後抵充順序之擔保債權，仍得填補所餘最高限額之空缺，而
    成為優先受償之債權，是故原告繳納之720萬元僅係清償利
    息及違約金808萬4219元之一部，就分配時之利息及違約金
    尚有88萬4219元(808萬0000-000萬)尚未清償，遑論清償本
    金600萬元，足見原告主張塗銷系爭720萬元抵押權為無理由
    等語。並聲明：駁回原告之訴。
三、得心證之理由：
(一)按確認之訴非原告有即受確認判決之法律上利益者，不得提
     起，民事訴訟法第247條第1項前段定有明文。所謂即受確
    認 判決之法律上利益，係指法律關係之存否不明確，原告
    主觀 上認其在法律上之地位有不安之狀態存在，且此種不
    安之狀 態，能以確認判決將之除去者而言（最高法院52年
    台上字第    1240號判例意旨參照）。本件原告主張系爭抵
    押權已因其清償系爭擔保債務720萬元完畢而消滅，而為被
    告所否認，系爭抵押權之存否確屬不明確，則系爭抵押權是
    否有效存在，關係被告是否得合法行使系爭抵押權之權利，
    致原告在私法上之地位有受侵害之危險，且此不安狀態復能
    以確認判決予以除去，揆諸前開說明，應認原告有即受確認
    判決之法律上利益，得提起本件確認之訴。
(二)按最高限額抵押權所擔保之原債權，除本節另有規定外，因
    下列事由之一而確定：五、最高限額抵押權人聲請裁定拍賣
    抵押物，或依第873 條之1 之規定為抵押物所有權移轉之請
    求時，或依第878 條規定訂立契約者。民法第881 條之12第
    1 項第5 款定有明文。又最高限額抵押權確定後，即成為普
    通抵押權，其從屬性因而回復，其所擔保之債權即為確定時
    存在且於不逾最高限額之擔保範圍內為特定債權。此項特定
    債權之讓與關於擔保該特定債權之抵押權應從屬於特定債權
    一併隨同移轉，與普通抵押權並無不同(最高法院91年度台
    上字第641號判決意旨參照)。
(三)查，原告主張上開(一)一所示事實，及被告已就系爭抵押權
    聲請為拍賣抵押物之裁定，經本院於107年10月08日以107年
    度司拍字第464號裁定准許拍賣抵押物即系爭房地確定後，
    被告即以該確定裁定為執行名義，向本院聲請拍賣抵押物強
    制執行(案號為108年度司執字第81242號)，經本院發函對系
    爭房地為查封登記，並定於109年2月12日實施第一次拍賣，
    原告為避免系爭房地遭拍賣，乃於109年2月12日當日向本院
    繳納7,254,450元(含執行費、估價費等)，該款項亦經本院
    轉交被告收完畢收受完畢之事實，業據提出存摺影本、系爭
    抵押權登記申請資料、系爭不動產登記謄本、異動索引、本
    院107年度司拍字第464號裁定、本院民事執行處查封登記函
    、本院民事執行處函、通知、本院收據(均影本)等為證，並
    經本院調取本院107年度司拍字第464號、108年度司執字第8
    1242號執行卷(部分影卷參本院卷第175-207頁)核閱無誤，
    復為被告所不爭執(見本院卷第145-149頁)，堪信屬實。另
    依民法881條之2規定「最高限額抵押權人就已確定之原債權
    ，僅得於其約定之最高限額範圍內，行使其權利。前項債權
    之利息、遲延利息、違約金，與前項債權合計不逾最高限額
    範圍者，亦同。」，系爭抵押權既設定以720萬元為最高限
    額，且利息、遲延利息及違約金均「依照各個契約約定」，
    依上開規範意旨，凡在該最高限額內已確定之系爭借款債權
    及其所生利息、遲延利息與違約金，均有優先受償權，原告
    既係於上開強制執行程序中日當日向本院繳納7,254,450元(
    含執行費、估價費等)，並經本院轉交被告收受完畢，則原
    告主張其已清償系爭抵押權所擔保之最高限額抵押債務完畢
    ，即屬可採。從而，系爭抵押權所擔保之最高限額720萬元
    債務既經原告全部清償完畢，被告對原告即已無系爭抵押權
    所擔保之債權存在，系爭抵押權即應隨同消滅，原告主張系
    爭抵押權已不存在，堪可憑採。
(四)被告雖抗辯：系爭抵押權之擔保債權總額於確定時為1408萬
    4, 219元(含債權額原本600萬元、利息及違約金808萬4,219
    元)，顯已逾系爭抵押權之最高限額720萬元，基於抵押權之
    不可分性，原告須清償全部擔保債權l, 408萬4, 219元，方
    使系爭抵押權消滅，是被告尚有688萬4, 219元之債權未受
    清償云云。惟系爭抵押權於擔保之債權確定時，於最高限額
    範圍內之擔保債權方為抵押權效力所及，原告於系爭執行程
    中已提出現款清償至最高限額，已如前述，業盡其抵押義務
    ，同時達成被告行使抵押權之目的，被告所辯無視最高限額
    之擔保範圍，要非可採。
(五)再按所有人對於無權占有或侵奪其所有物者，得請求返還之
    。對於妨害其所有權者，得請求除去之。有妨害其所有權之
    虞者，得請求防止之，民法第767條定有明文。查，系爭抵
    押權及所擔保之債權已不存在，業據認定如前，被告現仍登
    記為系爭不動產抵押權人，對原告之所有權即有妨礙，原告
    依前開規定請求塗銷系爭抵押權登記，即屬有據。
四、綜上所述，本件系爭抵押權已因所擔保之債權不存在而歸於
    消滅，亦不存在，原告請求確認系爭抵押權不存在，及依民
    法第767條規定，請求被告塗銷系爭抵押權登記，為有理由
    ，應予准許。
五、訴訟費用負擔之依據：民事訴訟法第78條。
中　　華　　民　　國　　110 　年　　10　　月　　15　　日
                 　民事第二庭    法  官  江奇峰
以上正本係照原本作成。如對本判決上訴，須於判決送達後20日
內向本院提出上訴狀。如委任律師提起上訴者，應一併繳納上訴
審裁判費。
中　　華　　民　　國　　110 　年　　10　　月　　15　　日
                                書記官  黃雅慧
　　　附表：
編 號   土          地          坐          落      面    積   權    利   範    圍    市 鄉鎮市區   段  小段   地    號  平方公尺  １  臺中  大里區  新義       38     146     全部 

編   號 建號 基  地  坐  落--------------門  牌  號  碼 建築式樣主要材 料及房屋層數 建物面積（平方公尺）    權利     範圍     樓 層 面 積 合    計 附屬建物主要建築材料及用途  １  90 臺中市○○區○○段00地號 主要用途:集合住宅主要建材:鋼筋混凝土造層數:3層 一層: 87.80騎樓: 32.20合計:120.00 平台:6.70   全部   臺中市○○區○○路000號     共有部分：新義段93建號，面積53.54平方公尺，權利範圍3分之1       ２  91 臺中市○○區○○段00地號 主要用途:集合住宅主要建材:鋼筋混凝土造層數:3層 二層:117.52合計:117.52 陽台:13.09   全部   臺中市○○區○○路000號二樓     共有部分：新義段93建號，面積53.54平方公尺，權利範圍3分之1       ３ 92 臺中市○○區○○段00地號 主要用途:集合住宅主要建材:鋼筋混凝土造層數:3層 三層:117.52合計:117.52 陽台:13.09   全部   臺中市○○區○○路000號三樓     共有部分：新義段93建號，面積53.54平方公尺，權利範圍3分之1